【裁判字號】    97,訴,1938
【裁判日期】    980115
【裁判案由】    殺人未遂
【裁判全文】
臺灣臺北地方法院刑事判決              97年度訴字第1938號
公  訴  人  臺灣臺北地方法院檢察署檢察官
被      告  乙○○
選任辯護人  姚本仁律師
上列被告因殺人未遂案件，經檢察官提起公訴（97年度偵字第19
472 號），本院判決如下：
    主  文
乙○○殺人，未遂，累犯，處有期徒刑捌年。
    事  實
一、乙○○前於民國94年間，因傷害（2 罪）、詐欺及恐嚇等案
    件，先後經本院以94年度簡上字第104 號、臺灣臺南地方法
    院以94年度簡字第86號、臺灣高雄地方法院以94年度簡字36
    87號判決判處有期徒刑各4 月確定，後合併定應執行有期徒
    刑1 年，甫於95年12月31日執行完畢。猶不知悛悔，於97年
    8 月24日清晨5 時30分許，在臺北市中正區○○○路○ 段17
    3 號之國光客運台汽西站內，因認亦為遊民之甲○○對其騷
    擾而報警處理，惟其於員警據報未及到場前之當日5 時46分
    許，又因甲○○自後緊跟尾隨其走出站外紅磚人行道，心生
    不耐，竟不待警察到場處理，頓時基於殺人之犯意，隨地撿
    拾身旁地上質地沈重堅硬之黑色磚塊先正面砸向甲○○頭臉
    致其倒地，再接續近距離敲打甲○○之身體、腳部，見甲○
    ○一度欲撐起上身失敗，竟左手持上開磚塊、右手轉身拿取
    人行道上立式煙灰缸質地亦為堅硬之金屬上蓋，再續朝甲○
    ○之頭臉反覆敲擊，斯時，倒臥蜷曲在地之甲○○已無任何
    動作，乙○○在金屬上蓋脫手飛出後，竟又換手再持磚塊正
    面敲擊甲○○頭臉；迄停止攻擊後之約莫1 分鐘許，甲○○
    依然倒地不起，乙○○竟又承前犯意，走至甲○○身旁蹲下
    並手持上開磚塊，以5 至20秒不等之停頓間隔，正面敲擊甲
    ○○上身、雙手、頭臉；合計於4 分許之時間內，乙○○共
    以硬物攻擊甲○○頭臉之脆弱部位約50下，幸因臺北市政府
    警察局中正第一分局博愛路派出所員警蘇柏育於5 時50分許
    巡邏至此見狀及時喝止乙○○，並將甲○○送醫急救，經治
    療後始得倖免於難而未發生死亡之結果，惟仍因此受有左眼
    球破裂、顱骨骨折、臉部及四肢多處撕裂傷之傷害，乙○○
    則為警當場逮捕，並扣得非其所有之上開磚塊及煙灰缸上蓋
    各1 個，又向台汽西站調得錄下乙○○上開行兇經過全貌之
    監視器錄影光碟，始查獲上情。
二、案經臺北市政府警察局中正第一分局報請臺灣臺北地方法院
    檢察署檢察官偵查起訴。
    理  由
壹、證據能力：
一、證人即被害人甲○○警詢之警詢證詞：
    按被告以外之人於審判外之言詞或書面陳述，除法律有規定
    者外，不得作為證據，刑事訴訟法第159 條第1 項定有明文
    。經查，本件被害人甲○○曾於警詢中就被害經過有所陳述
    ，其性質屬傳聞證據，且其所為之上開警詢筆錄內容，業經
    被告乙○○之辯護人爭執其證據能力（見本院卷第30、71頁
    反面筆錄）並聲請傳訊其到庭作證，然經本院兩度合法傳拘
    均無故不到，惟公訴人亦未釋明有何刑事訴訟法第159 條之
    2 、3 等例外容許傳聞證據具有證據能力之情形存在，故依
    據上開法律明文，甲○○之警詢證詞即無證據能力。
二、證人甲○○未經具結之偵訊證詞：
  (一)按證人、鑑定人依法應具結而未具結者，其證言或鑑定意見
    ，不得作為證據，刑事訴訟法第158 條之3 定有明文，此規
    定乃為擔保證人據實陳述，以確保司法權作用之正確性而設
    ，此與同法第159 條以下之傳聞法則主要在落實被告反對詰
    問權之行使，保障其訴訟上之防禦權，並符合直接審理與言
    詞審理原則之情形，相異其趣（最高法院96年度臺上字第20
    98、910 號等判決意旨參照）。又按被害人乃被告以外之人
    ，本質上屬於證人，其陳述被害經過，亦應依人證之法定偵
    查、審判程序具結，方得作為證據，同院93年臺上字第6578
    號著有判例可茲為憑，是就被害人陳述被害經過而言，刑事
    訴訟法並不存在所謂「被害人陳述」之法定證據方法，一律
    「應」依其證人之本質踐行具結等法定調查程序，所得供述
    方具有證據能力，縱使非以證人身分傳訊被害人到庭，就其
    陳述有關被害之經過時，亦應令其以證人身分具結作證，否
    則，如認被害人非以證人身分所為未經具結之被害陳述，一
    旦符合容許傳聞證據之例外，即有證據能力，一則，已然混
    淆令證人具結之規定及傳聞法則在訴訟法上本質之差異，二
    則，勢將架空上開判例及刑事訴訟法第158 條之3 所欲透過
    具結擔保司法權作用正確行使之本旨；則若以被害人所陳親
    身經歷之被害經過作為認定犯罪事實之依據時，除非有依法
    不得令其具結之情形，否則均應命其具結，若依法應具結而
    未具結時，該等被害事實之陳述，無證據能力，法院不得援
    其陳述作為判決之基礎，且依「證據絕對排除法則」（上開
    法文並無「除法律有規定者外」之例外規定），該未經具結
    之證言乃當然、絕對無證據能力，自不因當事人於審判程序
    之同意引用或視為同意而有不同（最高法院94年度臺上字第
    3277、4436號判決均同此見解，可供參照）。
  (二)查甲○○於97年10月7 日以被害人身分接受偵訊，就其遭被
    告攻擊之經過（詳下述）有所陳述，然檢察官未令其以證人
    身分作證並具結擔保其所述實在，此有該偵訊筆錄在卷可稽
    （辯護人復已於準備程序中爭執其證據能力），參照上開說
    明，甲○○於偵查中之指訴，亦不得作為本案證據。
三、其他證據方法：
    除上開證據方法外，本件認定事實所引用之卷內所有卷證資
    料（包含人證、物證、書證等，詳下述及者），並無證據證
    明係公務員違背法定程序所取得，與本案亦有自然之關連性
    ，被告及其辯護人於準備程序迄至本案言詞辯論終結，均不
    爭執該等卷證之證據能力或提出關於證據能力之聲明異議（
    見本院卷第30、71頁以下等筆錄），且卷內之文書證據，亦
    無刑事訴訟法第159 條之4 之顯有不可信之情況或其他不得
    作為證據之情形，本院認引為證據為適當，是依刑事訴訟法
    第159 條之4 、之5 等規定，下述認定事實所引用之證據方
    法均有證據能力，合先敘明。
貳、認定事實：
一、訊據被告固不否認有於前揭時、地持磚塊、煙灰缸上蓋攻擊
    被害人甲○○之行為，惟矢口否認存有殺人犯意，辯稱：本
    件事發係因被害人先騷擾伊，並向伊要錢，經伊予以拒絕後
    ，被害人竟意圖搶奪伊背包並出手毆打伊，伊先以電話報警
    ，在警察到場前，又因被害人持續挑釁，伊始出手反擊，伊
    攻擊被害人時，僅攻擊被害人手及腳部，被害人頭部流血係
    因遭煙灰缸邊緣割傷及其拔假牙自己勾傷，被害人眼球則係
    因其自行以手指挖破，均非伊所為，且過程中被害人尚以三
    字經罵伊及出手打伊，並在倒地後還出言恐嚇要置伊於死地
    ，伊在攻擊被害人前，手已經有舊傷並遭被害人傷害，力道
    不足致人於死，且伊下手處均非要害，伊並無要致被害人於
    死之意思云云；辯護人則承被告所述辯稱：被告並無殺人故
    意，所為可能係重傷害或重傷害未遂，且應斟酌被告遭恐嚇
    、挑釁方情緒激動下手過重，並非故意殺人。
二、經查，上開被告手持磚塊及金屬煙灰缸上蓋攻擊被害人甲○
    ○之經過，業據本院勘驗卷存台汽西站提供之站外監視器錄
    影光碟乙片（未特別註記名稱），確認：錄影時間為97年
    8 月24日05時43分許起，該監視器鏡頭固定從上照向站外紅
    磚走道；05：46：28許起：被告身背兩個背包走出車站，
    進入畫面，被害人尾隨其後走出車站，兩人保持約一步之距
    離；05：46：32許起：被告將背包放在走道旁地上，先轉
    身與被害人相望，再轉身彎腰以右手從地上撿拾某不明黑色
    物體（從畫面無法辨識），並立即轉身以右手持該物體連續
    正面敲打被害人頭臉，直到被害人倒地後亦繼續正面敲打被
    害人頭臉，共計14下，又接續持該物體敲擊被害人身體、腳
    部，共計7 下；05：46：53許起：被告右手持上開物體先
    作勢再打仍倒在地上之被害人，後即轉身換由左手持上開物
    體，右手拿取靠車站牆壁之立地式煙灰缸之金屬上蓋，並再
    轉身朝被害人頭臉敲擊，共計7 下，每下之間約有1 至2 秒
    之間隔，但被害人始終倒地不起，沒有任何動作，最後1 下
    敲擊後，金屬上蓋脫手飛出，被告右手立刻接過左手之上開
    物體，開始連續正面敲擊被害人頭臉達12下，過程中被害人
    僅有雙腳稍微移動向前蜷曲，但上身倒地姿勢始終不變；
    05：47：55許起，被告停止攻擊仍倒地之被害人，而在被害
    人身體附近走動，但又再度走回被告人頭部旁，右手持上開
    物體以蹲姿連續敲擊被害人上身及雙手共計7 下，起身後見
    被害人均無動作，又持該物體敲擊被害人頭臉1 下，後見被
    害人亦不動，停頓約20秒後，又開始手持該物體連續敲擊被
    害人頭臉4 下，停頓約10秒後，又持該物體敲擊被害人頭臉
    1 下，停頓約10秒後，又持該物體連續連續敲擊被害人頭臉
    7 下，停頓約5 秒後，又持該物體敲擊被害人頭臉1 下，後
    被告往前走動數步，又回頭持該物體連續敲擊被害人頭臉、
    身體部位5 下，結束後，被告將掉落在地之煙灰缸金屬上蓋
    撿起，先敲擊被害人頭臉1 下，再將之放回煙灰缸上，但過
    程中被告目光始終注視蜷曲倒臥在地之被害人；05：50：
    36許，制服員警走入畫面中等情無誤，此有本院勘驗筆錄在
    卷可稽（見本院卷第35頁反面至第36頁）。對此：
  (一)勘驗畫面中被告所持之不明黑色物體、立式煙灰缸之金屬上
    蓋，業據被告自承均已為警扣案為憑，並經本院勘驗確認：
    扣案磚塊無法以手折斷，重量沈重、質地堅硬，煙灰缸上蓋
    為金屬所製，凹損之一側沾有血跡（見本院第71頁反面審理
    筆錄），且有扣案證物照片1 張存卷可參（見偵卷第72頁）
    ，被告隨地撿拾身旁之地上磚塊及立式煙灰缸金屬上蓋攻擊
    被害人已堪認定。
  (二)又勘驗畫面所呈現走入現場之制服員警蘇柏育業於偵查中結
    證稱：當天早上是服巡邏勤務，我們經過鐵路警察局前，有
    位員警將我們攔下，告知我們對面台汽西站有民眾在打架，
    「我們在巡邏車上往左邊方向看，就看到一個人手拿金屬器
    皿，朝已倒在地上另一個民眾的頭部敲擊，我們立即下車，
    跑到國光客運站內，向手拿金屬器皿的民眾大聲喝斥『你做
    什麼』，在接近的過程中，該人仍不斷持金屬器皿攻擊倒在
    地上的民眾，我們喝斥後，該人即將金屬器皿放在一旁，停
    止攻擊」，現場也有發現磚塊，因為被告把兩樣東西放在一
    起等語明確（見偵卷第48頁筆錄），並有現場照片8 張在卷
    可茲佐證（見偵卷第68至71頁，第69頁上方照片所示即與上
    開監視器鏡頭之拍攝角度相同），核均與上開勘驗結果相符
    ，被告亦不否認經警制止方停止攻擊，是關於本案查獲及該
    等物品扣案之經過均已無疑。
  (三)員警到場並將甲○○送醫治療後，其雖倖免於死，但仍受有
    左眼球破裂、顱骨骨折等傷害之事實，除有甲○○倒臥在擔
    架上臉部受傷照片存卷外（見偵卷第17頁），並有國立臺灣
    大學醫學院附設醫院（下稱台大醫院）97年8 月24日診斷證
    明書及函覆之甲○○就診病歷1 冊（均影本）在卷可稽，且
    經台大醫院分別於偵、審中函覆稱：甲○○於97年8 月24日
    上午6 時被送至該院急診，當時全身酒氣，意識昏迷，經初
    步評估及輸液治療後勉強能回答問題，經檢查發現頭臉部多
    處撕裂傷、左眼血腫等，經照會眼科診斷為左眼眼球破裂及
    前房蓄血，於當日進行左眼眼球修補手術，術後入創傷加護
    病房觀察治療，但視力預後不良，此「左眼眼球破裂之傷勢
    為急診當時所存在之新傷痕」等節明確（見偵卷第73頁該院
    97年9 月30日校附醫秘字第0970002441號函、本院卷第51頁
    該院97年11月17日校附醫秘字第0970002449號函）。則對照
    勘驗無誤之結果，被害人甲○○係於遭被告攻擊後方受有該
    等傷勢，二者間之因果關係甚為明確，被告辯稱甲○○左眼
    球本已有傷、遭自己用手挖傷，頭部流血係因遭煙灰缸邊緣
    割傷及其拔假牙自己勾傷云云，顯然悖於上開各該客觀事證
    所呈現被害人僅有倒地承受被告反覆攻擊之餘地，無從反擊
    、更無可能自傷，被告所述互相矛盾、誇張不合情理，均非
    實情，無足採信。
  (四)另卷附名為「台汽西站」之監視器光碟，錄影時間為當日清
    晨5 時42分許至6 時1 分許，因鏡頭架設在站內櫃臺，旅客
    來來去去，未錄到與本案相關之畫面（見本院第36頁勘驗筆
    錄），附此敘明。
三、按殺人未遂罪之成立，以有戕害他人生命之故意，著手於刺
    殺之實行而未發生死亡之結果為其要件；亦即，殺人、重傷
    、傷害三罪之區別，在行為人下手加害時之犯意，究係使人
    喪失生命？或使人受重傷？或僅傷害人之身體健康？以為斷
    。而確定行為人有無殺人犯意時，亦應綜合行為人下手輕重
    、次數、兇器種類、攻擊之部位、其行為動機、原因、被害
    人受傷部位是否致命、傷痕多寡、嚴重程度如何等事實，為
    符合論理法則與經驗法則之論斷，不能因與被害人素不相識
    ，原無宿怨，即認為無殺人之故意（最高法院47年臺上字第
    13 64 號、51年臺上字第1291號判例、69年度臺上字第2270
    號、89年度臺上字第1051號、94年度臺上字第6857、5436號
    等判決意旨參照）。就本案而言：
  (一)被告及其辯護人雖屢屢辯稱被告並無殺人犯意，然依據前揭
    事證可知：被告在短短4 分鐘左右，一再持質地沈重堅硬之
    磚塊或理當堅硬之金屬製煙灰缸上蓋近身攻擊被害人甲○○
    之頭臉約達50次，對被害人該等身體脆弱部位所將造成之殺
    傷力道實即為明顯，而被害人亦確實因此受有左眼球破裂、
    顱骨骨折等嚴重傷勢，自非尚須達到顱內出血之程度或如辯
    護人所稱需係太陽穴遭到攻擊方可謂為嚴重、致命；被告雖
    又辯稱手部有傷，所以力道不大云云，然觀諸其於當晚在本
    院羈押訊問庭所拍攝之手部受傷照片（見97年度聲羈字第31
    3 號卷第8 頁），被告僅右手虎口處有些微擦挫傷，當不致
    影響其施力，且事理上無法排除此乃被告猛力攻擊被害人所
    致之自身傷痕，故被告此部分所辯當非可採；此外，被告先
    持磚塊將被害人擊倒在地，見被害人欲撐起上身但失敗，竟
    又轉身改拿煙灰缸金屬上蓋敲擊被害人，當被害人受創已致
    蜷曲在地、別無任何動作（無力自保，遑論反擊），被告仍
    再持磚塊正面敲擊，甚而當自行停止攻擊後，被害人依然倒
    臥在地，竟又持續近身攻擊，迄至員警蘇柏育途經該處出言
    喝止方罷手，如此接續攻擊已無力反抗、倒地不起之人，手
    段之殘暴，亦可見一般，且相較於被告攻擊被害人身體、四
    肢等不易致死之部位約20下之比例、該等部位之傷勢（四肢
    多處撕裂傷）亦較輕等客觀情狀，被告始終針對被害人最為
    脆弱之頭臉反覆攻擊甚明，而被告乃意識清楚、智識程度不
    低（自稱大學畢業）之正常成年人，對如此毆擊該等脆弱要
    害部位足以致命之眾所周知之事實，自不能諉為不知，是參
    照上開最高法院判決意旨，被告下手之際當已預見被害人死
    亡之可能性而仍決意反覆攻擊，其主觀上殺意之堅，已然透
    過其客觀行為清楚呈現，斷無任何疑義。
  (二)被告及其辯護人又稱本件係因被害人騷擾、挑釁，甚而恐嚇
    、搶奪財物在先，被告為求自保，始出手攻擊云云，然被告
    對此部分情節，於警詢、偵訊、本院準備及審理中前後供述
    不一、誇大不合常理，已難全盤採信，且被告已經兩度於案
    發前之5 時33分許、5 時43分許打電話報警處理，此有臺北
    市政府警察局函覆之該局指揮中心受理110 報案紀錄單及錄
    音譯文在卷可查（見本院卷第26頁以下，被告亦自承該譯文
    係其與員警間之對話），然被告既已報警，如別無緊急狀況
    發生，該處又係開放空間得隨意自由來去，旁又係人來人往
    之車站內櫃臺，被告當可在場繼續等候員警到場，或是自行
    離去以避免又遭被害人侵擾，惟被告捨此不為，而在被害人
    僅尾隨其後走出站外，兩人間尚有一步左右之距離，並無任
    何攻擊被告之不法侵害行為出現之狀況下（見上開勘驗結果
    ），竟選擇拾起地面之磚頭轉身砸向被害人，以致發生後
    續各該攻擊作為，堪信被告於等待警察到場期間，已因不耐
    久候，頓時心生殺人以圖解決之意，是以，縱使被害人於遭
    攻擊前對被告曾有侵擾屬實，但此一前因，均無礙於被告主
    觀上因此產生殺人犯意之事實認定，被告及辯護人以此置辯
    ，洵非可採。
  (三)承上，被害人於遭被告持磚頭攻擊之際，顯然只有尾隨被告
    之行為，被告此後之攻擊作為，自難謂係受有「現在不法之
    侵害」，出於防衛自己權利之意而防衛之，則其所為尚與正
    當防衛之法定要件不合，併此指明。
四、另辯護人具狀聲請再行傳訊被害人到庭並調查被害人受損之
    左眼是否有復原之可能，惟本件事發經過已然透過上開勘驗
    無誤之監視器畫面及卷存其他事證清楚呈現且經本院認定如
    前，且被告係以殺人之犯意攻擊被害人，被害人之所以未生
    死亡之結果純係因被告及時為警制止，且緊急將被害人送醫
    始得倖免於難，此情已如前述，是被害人因受攻擊所致左眼
    球破裂之傷害是否有回復之可能？是否為刑法上之重傷害？
    容與本件構成要件事實無關，故本院認均無再予調查之必要
    ，附此敘明。
五、綜上，本案事證已臻明確，被告各該所辯，均係臨訟卸責之
    詞而不可信，其犯行洵堪認定，自應依法論科。
參、論罪科刑：
一、查被告基於殺人犯意，手持質地堅硬之磚頭、金屬製煙灰缸
    上蓋近身反覆攻擊被害人甲○○之頭臉，已著手於殺人之行
    為，僅因被告為警及時制止且將被害人緊急送醫治療，始未
    生死亡之結果，核被告所為，係犯刑法第271 條第2 項、第
    1 項之殺人未遂罪。又其先後毆打被害人多次之舉動，時間
    緊接、地點相同，顯係基於同一殺人犯意下之接續行為，僅
    侵害一法益，僅論以一罪已足。另被告前因傷害（2 罪）、
    詐欺及恐嚇等案件，先後經本院以94年度簡上字第104 號、
    臺灣臺南地方法院以94年度簡字第86號、臺灣高雄地方法院
    以94年度簡字3687號判決判處有期徒刑各4 月確定，後定應
    執行有期徒刑1 年，於95年12月31日執行完畢，此有臺灣高
    等法院被告前案紀錄表1 紙在卷可稽，其於5 年內故意再犯
    本件有期徒刑以上之罪，為累犯，應依刑法第47條第1 項規
    定加重其刑（死刑、無期徒刑部分除外）。再被告已著手實
    施殺人之行為，但尚未發生被害人死亡之結果，為未遂犯，
    斟酌其所犯情節，依刑法第25條第2 項之規定，按既遂犯之
    刑減輕其刑，並依法先加後減之。
二、爰審酌被告與被害人並無重大仇怨，僅因細故即欲施以暴行
    殺之，雖被害人倖免於死亡之結果，但身心受創甚鉅，且被
    告於遭逮捕後起即矢口否認犯行並飾詞狡辯，實難認其有所
    悔意，犯後態度亦非良好，惟本案終究事出有因，被告當係
    出於一時衝動所致，暨被告之素行、生活狀況、犯罪之動機
    、目的、手段、與被害人之關係等一切情狀，認偵查檢察官
    於起訴書具體求處之有期徒刑6 年太輕、公訴檢察官於審理
    中具體求處之有期徒刑9 年又嫌太重，爰量處主文所示之刑
    ，以示懲儆，並期被告改過自新。
三、末被告用以攻擊被害人之扣案磚塊及煙灰缸上蓋各1 個，均
    非被告所有之物，又非違禁物或具有其他法定應沒收之事由
    ，自無從併予沒收，附此敘明。
據上論斷，應依刑事訴訟法第299 條第1 項前段，刑法第271 條
第2 項、第1 項、第47條第1 項、第25條第2 項，判決如主文。
本案經檢察官林冠佑到庭執行職務
中    華    民    國    98    年    1     月    15    日
                  刑事第五庭  審判長法  官  黃程暉
                                    法  官  鄭昱仁
                                    法  官  吳勇毅
以上正本證明與原本無異。
如不服本判決應於收受送達後10日內向本院提出上訴書狀，並應
敘述具體理由；其未敘述上訴理由者，應於上訴期間屆滿後20日
內向本院補提理由書（均須按他造當事人之人數附繕本）「切勿
逕送上級法院」。告訴人或被害人如對於本判決不服者，應具備
理由請求檢察官上訴，其上訴期間之計算係以檢察官收受判決正
本之日期為準。
                                    書記官  游秀珠
中    華    民    國    98    年    1     月    16    日
附錄論罪科刑法條：
中華民國刑法第271條
（普通殺人罪）
殺人者，處死刑、無期徒刑或 10 年以上有期徒刑。
前項之未遂犯罰之。
預備犯第 1 項之罪者，處 2 年以下有期徒刑。


司法院資訊處製作；財團法人民間司法改革基金會備份。
